臺灣臺中地方法院刑事判決　　　　　　　　　　　　九十三年度訴字第一三一四號
　　被　　　告　丙○○原名楊.
　　指定辯護人　本院公設辯護人賴忠杰
右列被告因偽造有價證券案件，經檢察官提起公訴（九十三年度偵緝字第六三三號）
，本院判決如左：
    主    文
丙○○行使偽造私文書，足以生損害於他人，處有期徒刑肆月，如易科罰金，以參佰
元折算壹日。如附表所示之物，均沒收之。
    犯罪事實
一、丙○○自幼離家獨自居住在外，於民國九十年五月十四日，竟因需錢恐急，而向
    某經營地下錢莊之不詳姓名年籍之成年人借貸新臺幣（下同）三萬元供平日開銷
    使用，其明知未得其繼父楊松溪及其母親謝宜娥（原名丁○○）之同意或授權，
    竟基於行使偽造私文書之犯意，在其所開立之本票（丙○○自己為發票人，本票
    票號：ＷＧ00000000號，發票日：九十年五月十四日，票面金額：三萬
    元，且無記載到期日應係為見票即付之本票）正面票載面額「新台幣參萬元」左
    側與印刷「本票」字樣間空白處，直書方式而偽造乙○○、丁○○之署押各一枚
    ，用以表示乙○○、丁○○於丙○○無法履行發票人之票據債務履行責任時，渠
    等二人願負民事上連帶保證人責任之意之私文書，並持之向該經營地下錢莊之成
    年人行使主張之，足以生損害於乙○○、謝宜娥（即丁○○）本人，丙○○並寄
    押自己之身分證予該成年男子。嗣因丙○○無法清償其所積欠該經營地下錢莊之
    成年人借款三萬元，該成年人即於九十年七月間某日，要求乙○○、謝宜娥履行
    民法上之連帶保證人責任，清償丙○○所積欠之借款三萬元，謝宜娥旋於同年月
    十六日，匯款三萬元至該經營地下錢莊之男子所指定之帳戶內而清償丙○○之借
    款債務完畢，並取回前開本票一紙及丙○○之身分證一張，謝宜娥唯恐女兒丙○○在外冒用其名義開立票據或其他不法行為，即向臺灣臺中地方法院檢察署檢察
    官以書狀提出告訴，始查悉上情。
二、案經謝宜娥訴由臺灣臺中地方法院檢察署檢察官偵查後起訴。
    理    由
一、被告丙○○固不否認其未經告訴人謝宜娥、被害人乙○○之同意或授權而在其所
    開立之自己為發票人，本票票號：ＷＧ00000000號，發票日：九十年五
    月十四日，票面金額：三萬元，且無記載到期日應係為見票即付之本票上，簽署
    「乙○○」、「丁○○」之署押各一枚，惟矢口否認其有何偽造並行使私文書之
    犯行，並辯稱：伊係依地下錢莊的人的要求，才會在本票上填寫其繼父楊松溪、
    母親丁○○之署押，只是讓地下錢莊的人知道伊之父母親的姓名，使地下錢莊的
    人找不到我時，可以透過伊之繼父乙○○或母親謝宜娥找到伊云云，經查：右揭
    犯罪事實，迭據告訴人謝宜娥及被害人乙○○指訴藄詳，並有本票一紙在卷可考
    ，且參酌被告既不否認其於借錢之初，曾將其身分證交給地下錢莊的人等情，倘
    被告於系爭本票上簽署「乙○○」、「丁○○」之署押各一枚，果係應地下錢莊
    的人之要求，僅為使其知悉被告父母親之姓名，以便將來透過被告繼父或母親找
    到被告屬實，則考諸國民身分證上本即有記載父母親之姓名，該出借金錢之人理
    應依被告交付之身分證即可輕易得知其母親之姓名及戶籍地址，何需畫蛇添足再
    要求被告在系爭本票上簽署告訴人謝宜娥及被害人乙○○之姓名？況本票為票據
    之一種，具有流通性，尤以系爭本票係屬未記載受款人之無記名本票，被告於簽
    發系爭本票之初，應得預見該紙本票日後有經由執票人任意交付第三人受讓之可
    能，其果真僅為使出借金錢之人知悉其繼父乙○○及母親謝宜娥之姓名，儘可另
    取空白紙張填載，要無刻意在該本票上簽署，而於日後徒生爭議之必要，是被告
    前揭所辯，顯與交易常情相悖，不足採信；此外，復佐以告訴人謝宜娥所稱：地
    下錢莊向其催討系爭本票票款，嗣已由其代為清償等詞，復為被告所是認（見本
    院九十三年十一月四日審判筆錄），由此益徵被告於系爭本票上簽署告訴人謝宜
    娥及被害人乙○○之署押，自始即有以渠等名義為系爭本票票款負連帶保證責任
    之意甚明。綜上，本件事證明確，被告犯行應堪認定。
二、按刑法上所謂偽造有價證券，係指以無權簽發之人冒用他人名義簽發而言；又在
    票據上簽名者，依票上所載文義負責，二人以上共同簽名者，應連帶負責，是二
    人以上共同在本票之發票人欄簽名者，固應連帶負發票人責任（最高法院九十年
    度台上字第一三二五號及八十九年度台上字第五八八二判決意旨參照），惟基於
    本票為文義證券之性質，倘行為人以他人名義於本票上發票人欄以外位置簽名，
    而依其記載之全體旨趣觀之，復不足以認定其有以該他人名義共同簽發本票而為
    共同發票人之意思，自與冒用他人名義簽發本票之情形有間，即不得以偽造有價
    證券罪相繩。查本件被告係於系爭本票正面票載面額「新台幣參萬元」之左側，
    緊鄰印刷「本票」二字之右側空白處簽署「乙○○」、「丁○○」之署押各一枚
    ，而依該本票印製之發票人欄觀之，其發票人有二欄可資填載，然被告於上方發
    票人欄僅填寫其「台中市○○○路四十二號」之地址，並於下方發票人、地址欄
    處始填寫其姓名，是依被告記載該本票之全體趣旨以觀，其偽造告訴人謝宜娥及
    被害人乙○○之署押，應僅係用以表示渠等二人於丙○○無法履行發票人之票據
    債務履行責任時，願負民事上連帶保證人責任之意，尚難認被告有以其二人名義
    共同簽發本票而為共同發票人之意思，故核被告所為，應係犯刑法第二百十六條
    、第二百十條之行使偽造私文書罪；公訴人認被告於系爭本票上偽造私文書後持
    以行使之行為，涉犯刑法第二百零一條第二項行使偽造有價證券罪，容有未洽，
    惟被告於系爭本票上偽造署押之基本社會事實相同，本院自應予變更起訴法條。
    查被告於前開本票上同時同地偽造告訴人謝宜娥及被害人楊松溪之署押，係一行
    為觸犯數相同罪名之想像競合犯，應依刑法第五十五條前段之規定，以一罪論；
    而其偽造署押之行為係偽造私文書之部分行為；又其偽造私文書後持以行使，該
    偽造之低度行為，應為行使之高度行為所吸收，均不另論罪。爰審酌被告僅為貪
    圖一己私慾，竟未經告訴人謝宜娥、被害人乙○○之同意，擅自於系爭本票上偽
    簽彼等二人之署押，藉以表示同意就該本票票款負民事上連帶保證責任，對被害
    人所生損害非輕，且其犯後猶飾詞圖卸，態度不佳，及其平日素行等一切情狀，
    量處如主文所示之刑，並諭知易科罰金之折算標準，以示懲儆。
三、至被告簽發之系爭本票部分，因該紙本票業經被告簽發後交由某經營地下錢莊之
    不詳姓名年籍之成年人收受，已非屬被告所有，且已因告訴人謝宜娥清償債務完
    畢後取回，告訴人謝宜娥雖證稱不確定下落何處，然無證據證明現已滅失而不存
    在，則其上如附表所示之偽造署押，不問屬於犯人與否，應依刑法第二百十九條
    之規定均沒收之。
據上論斷，應依刑事訴訟法第二百九十九條第一項前段、第三百條，刑法第二百十六
條、第二百十條、第五十五條、第四十一條第一項前段、第二百十九條，罰金罰鍰提
高標準條例第二條判決如主文。
本案經檢察官甲○○到庭執行職務。
中      華      民      國      九十三      年    十一    月    十八    日
                                  臺灣臺中地方法院刑事第十三庭
                                      審判長法  官  許  旭  聖
                                            法  官  李  秋  娟
                                            法  官  陳  可  薇
右正本證明與原本無異。
如不服本判決，應於判決送達後十日內，向本院提出上訴狀。
                                            書記官
中      華      民      國      九十三      年    十一    月    十八    日
附錄本案論罪科條全文：
刑法第二百十六條
行使第二百十條至第二百十五條之文書者，依偽造、變造文書或登載不實事項或使登
載不實事項之規定處斷。
錫法第二百十條
偽造、變造私文書，足以生損害於公眾或他人者，處五年以下有期徒刑。
  附表：
┌──────────────────┐
│  應  沒  收  之  物 （偽 造 署 押）│
├──────────────────┤
│被告丙○○所開立之本件本票（票號：Ｗ│
│Ｇ00000000號，發票人為被告楊│
│品亭，發票日：九十年五月十四日，票面│
│金額：三萬元，無記載到期日為見票即付│
│之本票）正面票載面額「新台幣參萬元」│
│左側與印刷「本票」字樣間空白處，偽造│
│之「乙○○」、「丁○○」之署押各一枚│
│，共計偽署押二枚。                  │
└──────────────────┘
